【裁判字號】    92,上易,820
【裁判日期】    921209
【裁判案由】    停止出版
【裁判全文】
臺灣高等法院民事判決                            九十二年度上易字第八二０號
    上  訴  人  水牛圖書出版事業有限公司
    法定代理人  彭誠晃
    訴訟代理人  莊國明律師
    複 代 理人  劉懷先律師
    被 上 訴人  甲○○
    訴訟代理人  陳俊斌律師
                蘇弘志律師
右當事人間停止出版事件，上訴人對於中華民國九十二年七月二日臺灣臺北地方法院
九十一年度訴字第六三五二號第一審判決提起上訴，本院於九十二年十一月二十五日
言詞辯論終結，判決如下：
    主      文
原判決廢棄。
被上訴人在第一審之訴駁回。
第一、二審訴訟費用由被上訴人負擔。
    事實及理由
一、按於第二審程序，當事人不得提出新攻擊防禦方法，民國（下同）九十二年九月
    一日施行之民事訴訟法第四百四十七條固定有明文，惟民事訴訟法施行法第四條
    之二亦規定修正之民事訴訟法第四百四十七條之規定，依本施行法第十二條第二
    項公告施行後，於修正前已繫屬於第二審之事件，於該審級終結前，仍適用修正
    前之規定。本件係於民國九十二年八月十五日繫屬本院，有本院收案戳記在卷可
    憑（見本院卷三頁），惟新修正之民事訴訟法於同年九月一日開始施行，依前開
    說明，自仍適用修正前之規定。故上訴人辯稱：被上訴人於本院主張其縱然授權
    或表見代理，由訴外人張錦文與上訴人簽立出版契約書，惟張錦文將被上訴人之
    著作權擅行讓與上訴人，或同意上訴人永久出版等節，屬無權代理，依民法第一
    百七十條第一項規定，非經本人承認，對於本人不生效力乙節，係於第二審程序
    所提出之新攻擊或防禦方法，依民事訴訟法第四百四十七條第一項規定，不應准
    許云云，於法不合，自不足採，合先敘明。
二、被上訴人主張：被上訴人與訴外人譚開元及張錦文於六十四年間共同著作「醫院
    管理」乙書（下稱系爭著作），同年十月六日張錦文雖與上訴人簽立著作權讓渡
    契約（下稱系爭契約），將系爭著作交由上訴人出版，惟被上訴人並非契約當事
    人，亦未授權張錦文代理簽約，或讓渡著作權。詎上訴人未經被上訴人同意，擅
    自陸續出版系爭著作，侵害被上訴人之著作權等情，爰依民法第八百三十一條、
    第八百十九條、著作權法第九十條、第八十四條規定，求為命上訴人停止出版系
    爭著作之判決（原審為被上訴人勝訴之判決，上訴人不服，提起上訴）。並答辯
    聲明為：上訴駁回。
三、上訴人則以：張錦文係經被上訴人及譚開元授權，處理系爭著作出版相關事宜，
    而上訴人與張錦文訂約出版系爭著作，自非無權出版。又縱認被上訴人未授權張
    錦文，惟張錦文將被上訴人及譚開元之手稿交與上訴人，並陳稱被上訴人授權其
    處理系爭著作出版之相關事宜，且被上訴人亦自承知悉且不反對上訴人出版系爭
    著作，亦未主張任何權利，自應負表見代理之責。再系爭契約已約定上訴人有權
    決定發行版數，並得永遠出版系爭著作，自無民法第五百十八條第一項規定之適
    用。另上訴人亦無違反民法第五百十八條第二項規定之情形，自不喪失出版權等
    語，資為抗辯。並上訴聲明為：(一)原判決廢棄。(二)被上訴人在第一審之訴駁回。
四、經查，被上訴人主張其與譚開元及張錦文於六十四年間共同撰寫系爭著作，嗣張
    錦文於同年十月六日與上訴人簽立系爭契約，約定將系爭著作交由上訴人出版發
    行，系爭著作已出版至第三版等事實，業據被上訴人提出系爭著作封面及封底影
    本（見原審卷第一二六、一二七頁）及上訴人提出系爭契約及系爭著作第一至第
    三版附卷可稽（見原審卷二六頁及本院卷外證物袋）為證，並經證人張錦文到場
    證述屬實（見原審卷四五、四六、八０、八一頁），且為兩造所不爭執，自堪信
    為真實。
五、按代理權之授與，並非要式行為，其授與無須依照一定之方式或默示之授權均得
    為之。本件系爭契約雖僅由訴外人張錦文與上訴人簽訂，惟被上訴人有授權張錦
    文洽談出版事宜、及將系爭著作之手稿交付予張錦文，並知悉上訴人出版系爭著
    作，亦未反對上訴人出版系爭著作等事宜，為被上訴人所自承（見本院卷三一頁
    ，原審卷六七、八一頁），且系爭契約第二條第三項、第十四項亦分別約定：「
    甲方（即張錦文）保證本書之著作權及出版權有讓與乙方（即上訴人）之權利，
    並無侵害他人著作權之情事」、「本書版稅不可分割，如甲方有數人時，並推定
    代表一人向乙方支取版稅」，版稅自六十五年起至七十九年止，上訴人均依契約
    書之約定交付譚開元，嗣譚開元函請上訴人將版稅支付張錦文或張錦文指定之中
    華民國醫院協會等情，為兩造所不爭執，並有收據、簽收回函在卷可按（見原審
    卷二六─三六頁），復據證人張錦文證述在卷（見原審卷四六、八○頁）。八十
    四年五月十七日張錦文以存證信函通知上訴人表示「本人已於五月八日收到貴公
    司回函，得知『醫院管理』一書已於八十四年三月三十日三版一刷，印行一千本
    。鑑於全民健保實施後，醫療環境與醫院管理產生重大改變，本人與甲○○先生
    、譚開元先生共同商議結果，，決定全面更新『醫院管理』一書之內容，並將出
    版權轉移給中華民國醫院行政協會。因此，八十四年三月三十日的再版書籍，係
    作者委託貴出版社出版之最後一批書籍，．．．。此係譚開元先生、甲○○先生
    委託本人全權處理」，有張錦文不爭執真正之北管局士林芝山○○○二○五號存
    證信函附卷可稽（見原審卷五七─五九頁），是被上訴人授權張錦文洽談系爭著
    作之出版事宜，並將其撰寫部分之手稿交與張錦文，於知悉上訴人出版系爭著作
    至今二、三十年，未表示異議，嗣張錦文並表示受被上訴人之委託欲終止系爭著
    作之出版事宜，足證張錦文與上訴人簽訂系爭契約係受被上訴人之授權為之，故
    上訴人辯稱：被上訴人及譚開元授權張錦文處理系爭著作出版事宜，應堪採信。
六、證人張錦文雖到庭證稱：簽訂系爭契約時未與被上訴人及譚開元談過，僅同意自
    己之部分云云。然查，張錦文自承簽訂系爭契約係要出版整本書（見原審卷八○
    頁），則張錦文如未得譚開元及被上訴人之授權，何以就系爭著作整本書與上訴
    人簽訂出版事宜，並保證有權為之，且譚開元亦曾收受版稅，並於系爭著作再版
    時修改部分內容，八十四年間張錦文並受被上訴人及譚開元之委託向上訴人表示
    終止出版事宜，顯見張錦文上開證言與事實不符，無非意在避重就輕，護被上
    訴人，自不足採信。
七、按版數未約定者，出版人僅得出一版，民法第五百十八條第一項固定有明文，惟
    系爭契約第二條第十五項約定：「本書有關出版與發行之種種事項，概由乙方（
    即上訴人）決定之」（見原審卷二六頁），即已包括「版數」在內之有關問題，
    約定由上訴人決定之，則上訴人依約自有權決定發行版數，無僅得出版一版之適
    用。另民法第五百一十八條第二項雖約定「出版人依約得出數版或永遠出版者，
    如於前版之出版物賣完後，怠於新版之重製時，出版權授與人得聲請法院令出版
    人於一定期限內，再出新版。逾期不遵行者，喪失其出版權」，但被上訴人並未
    舉證證明上訴人有前開情形，自尚未喪失出版權。是被上訴人稱兩造無版數之約
    定及未同意上訴人永久出版，上訴人僅得出一版云云，亦不足採。
八、綜上所述，被上訴人本於民法第八百三十一條、第八百十九條、著作權法第九十
    條、第八十四條規定，請求上訴人停止出版系爭著作，為無理由，不應准許。原
    審為被上訴人勝訴之判決，自有未洽。上訴意旨指摘原判決不當，求予廢棄改判
    ，為有理由。自應由本院予以廢棄改判，如主文第二項所示。
九、兩造其餘攻擊、防禦方法與判決結果無涉，爰無一一論述之必要，併此敘明。
十、據上論結，本件上訴為有理由，依民事訴訟法第四百五十條、第七十八條，判決
    如主文。
中      華      民      國    九十二    年     十二     月     九       日
                              民事第十四庭
                                  審判長法  官  張  劍  男
                                        法  官  彭  昭  芬
                                        法  官  蔡  芳  齡
正本係照原本作成。
不得上訴。
中      華      民      國    九十二    年    十二    月       十五     日
                                        書記官  蔡  錦  輝


司法院資訊處製作；財團法人民間司法改革基金會備份。
